臺灣士林地方法院民事判決　　　　　　 93年度重訴字第240號
原　　　告　申○○
　　　　　　天○○
　　　　　　壬○○
　　　　　　甲○○
　　　　　　黃○○
　　　　　　丙○○○
　　　　　　癸○○
　　　　　　地○○
　　　　　　宇○○
　　　　　　玄○○
　　　　　　丑○○
　　　　　　午○○
　　　　　　戌○○
　　　　　　庚○○
　　　　　　未○○
　　　　　　辛○○
　　　　　　亥○○
　　　　　　Ｄ○○
　　　　　　Ｅ○○
　　　　　　酉○○
　　　　　　宙○
　　　　　　Ｃ○○○
　　　　　　寅○○
　　　　　　卯○○
　　　　　　辰○○
　　　　　　巳○○
　　　　　　子○○
　　　　　　Ｂ○○
　　　　　　Ａ○○
上二九人共同
訴訟代理人　謝清福律師
被　　　告　Ｇ○○
　　　　　　乙○○
兼上二人共同
訴訟代理人　丁○○
　　　　　　Ｆ○○
上四人共同
訴訟代理人　戊○○
被　　　告　己○○
訴訟代理人　丁○○
複代理人　　戊○○
上列當事人間拆屋還地等事件，本院於民國94年6 月16日言詞辯
論終結，判決如下：
    主  文
被告己○○應將坐落臺北市○○區○○段二小段十七、十八、十
八之一、十八之二地號土地上，占用如附圖所示甲1 至甲4 土地
位置及面積之門牌號碼臺北市○○街一七０巷二九之一號房屋拆
除，將占用土地返還原告及全體共有人；被告Ｆ○○應自上開房
屋遷出。
被告丁○○應將坐落臺北市○○區○○段二小段十七、十八、十
八之一、十八之二、十九、二十及二十一地號土地上，占用如附
圖所示乙1 至乙8 土地位置及面積之門牌號碼臺北市○○街一七
０巷二九號房屋拆除，並將所占用土地返還原告及全體共有人；
被告Ｇ○○、被告乙○○應自上開房屋遷出。
被告己○○應按附表四所示給付原告。
被告丁○○應按附表五所示給付原告。
原告其餘之訴駁回。
訴訟費用由被告己○○負擔十分之二、被告丁○○負擔十分之四
；被告Ｆ○○、被告Ｇ○○及被告乙○○各負擔十分之一，餘由
原告負擔。
本判決第一項於原告以新台幣伍拾伍萬元、第二項於原告以新台
幣壹佰萬元、第三項與第四項各以如附表四、五所示之擔保金額
為被告供擔保後，得假執行。
原告其餘假執行之聲請駁回。
    事  實
一、原告起訴主張：坐落臺北市○○區○○段2 小段17、18、18
    -1、18-2、19、20及21地號土地（以下稱系爭土地）為原告
    及如附表1 所示之其他共有人所共有，其中原告各所有權應
    有部分均如附表1 ，被告己○○、丁○○，未經原告及其他
    共有人同意，建築門牌號碼臺北市○○街170 巷29 -1 號（
    以下稱甲房屋）、同巷29號（以下稱乙房屋）房屋，而各占
    用如附圖甲1 至甲4 、乙1 至乙8 所示部分之土地，占用面
    積各為156 平方公尺、210 平方公尺。被告丁○○並同意被
    告Ｇ○○、乙○○居住於乙房屋內，被告己○○則同意被告
    Ｆ○○居住使用甲房屋，依據民法第767 條、第821 條規定
    ，原告自得請求被告己○○、丁○○將甲、乙房屋拆除，將
    占用之土地返還原告及全體共有人，且得訴請被告Ｆ○○遷
    出甲房屋，被告Ｇ○○、乙○○遷出乙房屋。又無權占用他
    人土地，為侵權行為，並構成不當得利，被告己○○、丁○○無權占用上開土地，而竟各以甲、乙房屋予以占用，即受
    有相當於租金之利益，致原告亦受有相同之損害，原告得本
    於侵權行為及不當得利之法律關係，以被告丁○○、己○○
    所占用之實際面積，依據土地法第97條規定，按申報地價年
    息百分之10計算，各請求被告丁○○、己○○給付原告如附
    表2 、3 所示之損害金等語，並聲明求為判決：(一)被告己○○應將坐落臺北市○○區○○段2 小段17、18、18-1、18-2
     地 號土地上之甲房屋拆除，並將所占用如附圖所示甲1 至
    甲4 之土地返還原告及全體共有人，被告Ｆ○○應自甲房屋
    遷出。(二)被告丁○○應將坐落臺北市○○區○○段2 小段17
    、18、18-1、18-2、19、20、21地號土地上之乙房屋拆除，
    並將所占用如附圖所示乙1 至乙8 之土地返還原告及全體共
    有人，被告Ｇ○○、乙○○應自乙房屋遷出。(三)被告丁○○
    應給付原告如附表2 所示之損害金。(四)被告己○○應給付原
    告如附表3 所示之損害金。(五)原告願供擔保，請准宣告假執
    行。
二、被告則以：甲、乙房屋於51年以前，原編訂為臺北市南港區
    玉成巷41號，嗣經門牌一再改定而為現在之門牌，至乙房屋
    則經增列後編定為現在門牌。其中甲房屋為原為訴外人陳金
    成所有，嗣由陳樹木繼承後，再轉由被告己○○繼承，即使
    用系爭土地始自51年之前。乙房屋則為58年間即存在，而屬
    被告丁○○所有。甲、乙等房屋占用系爭土地，乃基於61年
    12月1 日所訂租賃契約關係，當時約定租金為新台幣（以下
    同）0 元，而該租賃契約到期既未續約，即有民法422 條規
    定之適用，原告雖於65年4 月16日繼承取得系爭土地所有權
    ，但仍應受拘束。依據民法第125 條及土地法第54條規定，
    被告丁○○、己○○得申請登記為渠等所有，並得拒絕返還
    。至原告請求給付相當於租金之損害金部分，因乙房屋部分
    原定租約所定租金為0 元，故原告亦不得向被告丁○○請求
    給付相當於租金之給付。至甲房屋部分是否原定有租約雖屬
    不明，但亦應由原告舉證。至原告否認丁○○所提出租賃契
    約之真正，應由原告提出反證。原告如欲開發土地，依據民
    法第1 條規定，亦應與被告丁○○、己○○協商。又原告請
    求除己○○、丁○○外之其他被告遷離，因渠等僅為居住之
    人，並非被告，應予刪除，且被告丁○○、乙○○、Ｇ○○
    及Ｆ○○在系爭土地上居住已達20年，過程和平而無爭執，
    雖未曾申辦地上權登記，但已符合時效取得地上權之規定，
    茲以時效取得地上權抗辯云云置辯，為此聲明求為判決駁回
    原告之訴。
三、經查：
  (一)如下事實為兩造所不爭執：
  1.原告就系爭土地各有如附表1 所示之所有權應有部分，而均
    為共有人。
  2.被告己○○為甲房屋之事實上處分權人，被告丁○○為乙房
    屋之事實上處分權人，且各該房屋各占用如附圖所示位置、
    面積之系爭土地。
  3.被告乙○○、Ｇ○○均居住在乙房屋內，被告Ｆ○○現在則
  (二)上開事實，且有土地登記謄本（卷一第40頁以下）、臺北市
    松山地政事務所土地複丈成果圖（卷二第22頁）在卷可按，
    並經本院履勘現場查明屬實，有勘驗筆錄附卷可稽（卷二第
    19頁），均堪認為真實。
四、茲原告主張依據民法第767 條、第821 條及侵權行為與不當
    得利之法律關係，求為判決如訴之聲明，被告則以前開情詞
    置辯。是本件爭執要點闕在於：被告丁○○、己○○是否有
    權占用系爭土地、原告得否請求被告拆屋還地並遷出系爭房
    屋、被告丁○○與己○○是否負有返還占用系爭土地不當得
    利之義務、原告各得請求被告己○○及丁○○給付之數額為
    何等項，爰析述如後：
  (一)被告丁○○、己○○均無占用系爭土地之合法權源：
  1.按「當事人主張有利於己之事實者，就其事實有舉證之責任
    。」，民事訴訟法第277 條前段定有明文。而以無權占有為
    原因，請求返還所有物之訴，原告已證明其物之所有權存在
    之事實，被告以非無權占有為抗辯者，原告於被告無權占有
    之事實，無舉證責任，被告應就其取得占有係有正當權源之
    事實證明之，如不能證明，則應認原告之請求為有理由（最
    高法院72年度台上字第1552號、92年度台上字第312 號判決
    參考）。本件被告己○○、丁○○各主張使用房屋基地有租
    賃關係、時效取得所有權、地上權、原告請求權時效消滅得
    拒絕返還云云置辯，姑不論被告此等抗辯，究其占用是出於
    行使租賃權、所有權或地上權之意思不明，竟併為主張，已
    有矛盾，此等事實既為原告所否認，被告丁○○、己○○就
    其合法占有之事實，亦應負舉證責任，其舉證責任未盡，即
    應受敗訴之判決。
  2.被告丁○○、己○○雖提出「房屋租借合同書」1 件為證，
    依該契約書所載內容，在第1 條約定：「甲方（指彭陳輝、
    彭珠聯、彭祥林、彭楷澤，另一人僅記載為『彭』）所有房
    屋坐落南港區○○○段839 地號租與乙方陳樹木。」；第2
    條約定；「租借期間甲乙雙方洽定願意訂為貳年零個月自民
    國陸拾壹年拾貳月壹日起至民國陸拾參年拾壹月參拾日止。
    」；第3 條約定：「租款每個月零元正。」等項，但該契約
    中所載「房東」原有5 人，惟僅有4 人簽名、蓋章，另一人
    姓名不詳，亦未蓋章，且具名者究竟是否為有權管理或處分
    該筆土地之人，亦未見被告丁○○、己○○舉證明之，則該
    契約書是否合法有效之契約而對於本人生效，即屬堪疑，且
    為原告所否認，已不能逕予採認，被告主張原告否認真正應
    提出反證云云，揆之上揭意旨，殊有未合。縱認該契約為有
    權管理處分系爭土地之人所簽定，然依該契約記載租款之數
    額為0 元以觀，係屬無償使用土地之契約，與民法第421 條
    規定，租賃契約務以承租人支付租金為對價之要件不符，是
    解釋上應認屬使用借貸契約之性質，期滿後除另有約定外，
    即無所稱因繼續使用土地而成立不定期租賃契約之問題。而
    依據民法第470 條第1 項前段規定，使用借貸期滿借用人即
    應返還借用物，被告丁○○主張基於租賃契約關係，有權使
    用系爭土地云云，仍有未合。再者，該契約書所載上開地號
    土地，依據卷附土地登記謄本記載，固為17地號重測前之地
    號，但與其他地號土地不同，而乙房屋實際占用土地，則包
    括17、18、18-1、18-2、19、20及21地號在內，其據上契約
    主張全部為有權占有，更屬無據。至被告己○○另自陳明使
    用系爭土地是否有租賃契約不明等語，即亦無從以此認為有
    何合法占用之權源。
  3.次按占有人因時效取得地上權登記請求權者，以已具備時效
    取得地上權之要件，向該管地政機關聲請為地上權登記，如
    經地政機關受理，則受訴法院即應就占有人是否具備時效取
    得地上權之要件，為實體上裁判，固為最高法院80年度第2
    次民事庭會議決議所採之見解，然占有人因時效而取得地上
    權登記請求權者，以已具備時效取得地上權之要件，向該管
    地政機關聲請為地上權登記，如經地政機關受理，則受訴法
    院即應就占有人是否具備時效取得地上權之要件為實體上裁
    判，惟此係指占有人在土地所有人起訴前已申請為地上權之
    登記且經受理者，始有其適用（最高法院83年度台上字第
    1448 號 判決意旨參照）。被告丁○○、己○○雖抗辯長期
    占用系爭土地，應已合法取得地上權云云，但亦自認其於原
    告起訴前未曾向地政機關申辦地上權登記等語（卷二第133
    頁），則依據上開最高法院民事庭決議及判決意旨，已無從
    以時效取得地上權為由對抗原告，且按地上權為一種物權，
    主張取得時效之第一要件須為以行使地上權之意思而占有，
    若依其所由發生之事實之性質，無行使地上權之意思者，非
    有變為以行使地上權之意思而占有之情事，其取得時效，不
    能開始進行（最高法院64年台上字第2552號判例意旨參照）
    ，被告丁○○、己○○一方面主張基於租賃關係占用土地，
    另一方面主張時效取得地上權，並未舉證係出於行使地上權
    之意思，亦有未合。
  4.被告丁○○、己○○雖抗辯渠等和平占有系爭土地達20年以
    上，應已取得所有權云云，然按「以所有之意思，二十年間
    和平繼續占有他人未登記之不動產者，得請求登記為所有人
    。」，民法第769 條亦有明文，依該條文規定可知，時效取
    得所有權，以所占有者為他人未經登記之不動產為要件，系
    爭土地既經登記為原告等所有，即與時效取得所有權之要件
    不符，其此部分抗辯，殊非有據。
  5.至被告另抗辯原告請求權之行使應受民法第125 條時效規定
    之限制一節，按「已登記不動產所有人之回復請求權，無民
    法第一百二十五條消滅時效規定之適用。」，有大法官會議
    解釋釋字第107 號可資參照。經查系爭土地早於65年4 月16
    日登記為原告等所有，此有土地登記謄本在卷可憑，則揆諸
    前揭大法官會議解釋，原告依民法第767 條規定，請求上訴
    人返還系爭土地，自無民法第125 條規定之適用。
  6.綜上，被告抗辯上開各情，均不足以據為其有權占用系爭土
    地之依據，此外，被告未能提出其他有利之證據，以資證明
    為有合法占用之權源，是渠等為無權占有，已堪認定。
  (二)原告得請求被告丁○○、己○○拆屋還地及請求被告Ｆ○○
    、乙○○、Ｇ○○遷出甲、乙房屋：按「所有權人對於無權
    占有或侵奪其所有物者，得請求返還之；對於妨害其所有權
    者，得請求除去之。」，民法第767 條定有明文。系爭土地
    為原告與其他共有人所有，而被告己○○、丁○○所有之甲
    、乙房屋各占用系爭土地如附圖所示之位置及面積，並均未
    舉證證明有何占有使用之正當權源，即屬無權占有，原告本
    於共有人之地位，為全體共有人之利益，本於民法第767 條
    前段及中段所有物返還請求權及所有權妨害排除請求權之規
    定，請求被告Ｆ○○、Ｇ○○及乙○○自占用系爭土地上之
    房屋遷出，並請求被告丁○○、己○○各將所有之上開房屋
    拆除，將土地返還予原告及全體共有人，於法即屬有據。
  (三)被告等是否受有不當得利而應對原告負返還之責：無權占有
    他人土地，可能獲得相當於租金之利益，為社會通常之觀念
    ，最高法院61年度台上字第169 號著有判例。本件被告等無
    權占有系爭土地，而消極減免其應支付使用該土地之代價，
    即受有利益，並因而致原告占有使用系爭土地之權益受有損
    害，原告依不當得利法律關係，請求被告返還相當於租金之
    利益，於法洵無不合。
  (四)原告得請求被告己○○、丁○○返還不當得利之數額各如附
    表4 、5所示：
  1.按「不當得利之受領人，依其利益之性質或其他情形不能返
    還者，應償還其價額。」，民法第181 條但書定有明文。本
    件被告丁○○、己○○無權占用系爭土地，因而獲得占有使
    用之利益，因依其性質為不能返還，是依據上開規定，即應
    償還其價額。
  2.第按關於相當於租金之利益之計算標準，應參酌土地法第10
    5 條、第97條第1 項之規定，予以計算較為客觀公允（最高
    法院81年度台上字第339 號判例參照）。再按城市地方房屋
    之租金，以不超過土地及其建築物申報總價額年息百分之10
    為限，土地法第97條第1 項定有明文，此項規定於租用基地
    建築房屋準用之，同法第105 條亦有明文。其次，所謂土地
    價額係指法定地價而言；土地所有人依土地法所申報之地價
    為法定地價，土地所有權人未於公告期間申報地價者，以公
    告地價（並非公告現值）百分之80為其申報地價，土地法第
    148 條、土地法施行法第25條、平均地權條例第16 條 前段
    亦定有明文，故土地法第97條第1 項所謂之申報地價，即指
    該土地之申報地價而言。又所謂年息百分之10為限，乃指基
    地租金之最高限額而言，並非一律依照申報價額年息百分之
    10計算之，尚須斟酌基地位置、工商繁榮程度、使用人利用
    基地之經濟價值、所受利益及社會情感等情事而為決定。
  3.原告請求被告己○○、丁○○自起訴日起回溯5 年即均自88
    年10月1 日起（按原告係於93年10月1 日起訴，有本院所蓋
    之收文日期戳記附卷可憑），至甲、乙房屋拆除返還系爭土
    地之日止，按月給付應返還之不當得利，而被告己○○、丁○○亦自認系爭房房早於51年、58年之前，即以甲、乙房屋
    占用系爭土地，是原告請求返還自上開日期起算之不當得利
    ，經核尚無不合。
  4.參諸系爭土地坐落在台北市南港區，周圍均為1 至2 層房屋
    ，鄰近東新街及南港公園，距離主要道路約1 至2 百公尺，
    被告丁○○、己○○各以系爭房屋占用，而該等房屋均充為
    進出等情，業據本院履勘現場查明，有同上勘驗筆錄附卷可
    佐，堪認系爭土地周圍自然環境優良，惟進出非極便利，其
    地點亦非繁榮，生活機能尚非完善。本院審酌此等基地位置
    、利用狀況、交通便利與繁榮程度、使用經濟效用等項，及
    17、18-2、19、20、21地號之93年1 月申報地價，為每平方
    公尺17,920元，18-1地號則為6655.2元，有土地登記謄本可
    按等一切情狀，認以申報價額年息百分之5 計算為適當，原
    告請求按土地申報地價年息百分之10計算，依系爭土地之現
    況而論，尚屬過高，是原告得請求被告己○○、丁○○返還
    之不當得利總額為：
  (1)甲房屋占用附圖所示地號17、18、18-1、18-2地號土地各如
    甲1 至甲4 ，面積各為40、40、41及35平方公尺。而系爭土
    地93年1 月之申報地價，各為17與18-2地號土地每平方公尺
    17,920元；18、18-1、地號土地每平方公尺6,655.2 元，則
    按上開甲房屋占用面積以申報地價年息百分之5 計算，被告
    己○○各應給付原告各人之不當得利均如附表4所（不滿1元
    以1 元計算，以下同），原告請求於該表列數額範圍內，洵
    為有據，至逾此部分之請求，則屬不能採取。
  (2)乙房屋占用附圖所示17、18、18-1、18-2、19、20、21地號
    土地各如乙1 至乙8 所示，面積各為12、37、1 、17、22、
    14、106 、1 平方公尺，另除17、18、18-1、18-2地號土地
    申報地價如上外，其餘19、20、21地號土地，93年1 月每平
    方公尺申報地價則均為17,920元，則按所占用面積計算以申
    報地價年息百分之5 計算，被告丁○○應給付各原告之不當
    得利數額，均如附表5 所示，於此表列載範圍內，尚無不合
    ，亦應准許，至超逾部分，則屬乏據。
  5.被告丁○○、己○○抗辯因原約定租金為0 元，故原告不得
    請求返還不當得利云云，因兩造間就系爭土地無租賃關係，
    業如前述，其此抗辯，核亦無據。
  6.原告雖係併依不當得利與侵權行為之法律關係而請求被告給
    付，且依據上開不當得利請求權所為請求部分，有一部為不
    能准許，已如前述。惟因原告基於侵權行為所得請求之範圍
    ，亦屬其所受相當於租金收入之損害賠償，即與上述應准許
    部分之範圍並無不同，是其另依侵權行為請求超過部分，亦
    屬無從准許。
五、從而，原告主張依據民法第821 條、第767 條前段、中段及
    不當得利之法律關係，所為請求關於命被告己○○將坐落臺
    北市○○區○○段2 小段17、18、18 -1 、18-2地號土地上
    之甲房屋拆除，並將所占用如附圖所示甲1 至甲4 之土地返
    還原告及全體共有人，被告Ｆ○○應自甲房屋遷出；被告丁○○將坐落臺北市○○區○○段2 小段17、18、18-1、18-2
    、19、20、21地號土地上之乙房屋拆除，並將所占用如附圖
    所示乙1 至乙8 之土地返還原告及全體共有人，被告Ｇ○○
    、乙○○應自乙房屋遷出；被告己○○應按附表4 所示給付
    原告；被告丁○○應按附表5 所示給付原告之範圍內，為有
    理由，應予准許，至逾此範圍部分，則為無理由，應予駁回
    。另兩造其餘攻擊防禦方法，經核於本件之判斷無影響，於
    茲不贅。
六、原告陳明願供擔保，聲請宣告假執行，核於其勝訴之範圍內
    並無不合，爰酌定相當擔保金額予以准許。而原告其餘假執
    行之聲請，因訴經駁回而失所附麗，應併與駁回之。
七、據上論結，原告之訴為一部有理由、一部無理由，依民事訴
    訟法第79條、第390 條第2 項判決如主文。
中　　華　　民　　國　　94　　年　　6 　　月　　30　　日
                  民事第一庭  法  官  蕭錫証
以上正本證明與原本無異。
如對本判決上訴須於判決送達後20日內向本院提出上訴狀。
中　　華　　民　　國　　94　　年　　7 　　月　　6 　　日
                              書記官  林令令
